---
title: "Carte interactive des cépages par région"
author: "Projet DataViz"
date: "`r Sys.Date()`"
output:
  html_document:
    toc: true
    toc_float: true
    theme: cosmo
    df_print: paged
---

## Problématique

**Comment se répartissent les types de cépages (catégorie : cépage) en fonction des régions viticoles (région) ?**

```{r setup, include=FALSE}
knitr::opts_chunk$set(echo = TRUE, warning = FALSE, message = FALSE)
library(tidyverse)
library(ggplot2)
library(GGally)
library(readr)
library(leaflet)
library(dplyr)
library(tibble)
library(ggcorrplot)
```

## 1. Chargement et préparation des données

```{r load-data}
# Chargement des fichiers CSV
red_wine <- read_delim("~/Enregistrements/red_wine.csv", delim = ";", locale = locale(encoding = "UTF-8"))
white_wine <- read_delim("~/Enregistrements/white_wine.csv", delim = ";", locale = locale(encoding = "UTF-8"))

# Colonnes communes
common_cols <- intersect(colnames(red_wine), colnames(white_wine))

# Ajout du type de vin
red_wine_common <- red_wine %>% select(all_of(common_cols)) %>% mutate(type = "Rouge")
white_wine_common <- white_wine %>% select(all_of(common_cols)) %>% mutate(type = "Blanc")

# Fusion des jeux de données
wine_combined <- bind_rows(red_wine_common, white_wine_common)
```

## 2. Positionnement des régions viticoles

```{r define-regions}
regions_fr <- tibble(
  region = c("Alsace", "Bordeaux", "Bourgogne", "Loire", "Vallée du Rhône"),
  lon = c(7.5, -0.58, 4.84, 0.7, 4.8),
  lat = c(48.5, 44.8, 47.0, 47.4, 45.0)
)
```

## 3. Agrégation des cépages par région

```{r cepages-map-data}
dot_data <- wine_combined %>%
  filter(region %in% regions_fr$region) %>%
  group_by(region, cepage) %>%
  summarise(n = n(), .groups = "drop") %>%
  left_join(regions_fr, by = "region")

# Placement circulaire des cépages autour de chaque région

dot_data <- dot_data %>%
  arrange(region, cepage) %>%
  group_by(region) %>%
  mutate(
    idx = row_number(),
    total = n(),
    angle = 2 * pi * (idx - 1) / total,
    offset = 0.4,
    lon_jitter = lon + offset * cos(angle),
    lat_jitter = lat + offset * sin(angle),
    radius = pmax(sqrt(n) * 3, 6)
  ) %>%
  ungroup()
```

## 4. Carte interactive des cépages

```{r leaflet-map}
cepages <- unique(dot_data$cepage)
colors <- colorFactor(rainbow(length(cepages)), domain = cepages)

leaflet(dot_data) %>%
  addProviderTiles(providers$CartoDB.Positron) %>%
  addCircleMarkers(
    ~lon_jitter, ~lat_jitter,
    color = ~colors(cepage),
    radius = ~radius,
    fillOpacity = 0.85,
    label = ~paste0(
      "<b>Région :</b> ", region,
      "<br><b>Cépage :</b> ", cepage,
      "<br><b>Occurrences :</b> ", n
    ),
    labelOptions = labelOptions(direction = "auto")
  ) %>%
  addLabelOnlyMarkers(
    data = regions_fr,
    lng = ~lon, lat = ~lat + 0.5,
    label = ~region,
    labelOptions = labelOptions(noHide = TRUE, direction = 'top',
                                textOnly = TRUE, style = list(
                                  "font-weight" = "bold",
                                  "font-size" = "13px",
                                  "color" = "black"
                                ))
  ) %>%
  addLegend("bottomright", pal = colors, values = ~cepage,
            title = "Cépages détectés", opacity = 1)
```

## 5. Interprétation

#Cette carte interactive met en évidence la répartition géographique des cépages dans les principales régions viticoles françaises. 

#- Chaque bulle colorée représente un cépage.
#- La taille des bulles est proportionnelle au nombre d'occurrences du cépage.
#- Les régions sont clairement identifiées et permettent de comprendre la concentration locale.

#Ce type de visualisation est très utile pour l'analyse exploratoire des données viticoles.
